【裁判字號】    99,上易,89
【裁判日期】    990607
【裁判案由】    妨害信用等
【裁判全文】
臺灣高等法院高雄分院刑事判決          99年度上易字第89號
上  訴  人
即  被  告  乙○○
選任辯護人  吳幸怡律師
            李亭萱律師
上列上訴人因妨害信用等案件，不服臺灣高雄地方法院98年度訴
字第682號中華民國98年12月23日第一審判決（起訴案號：臺灣
高雄地方法院檢察署97年度偵續字第368號），提起上訴，本院
判決如下：
    主  文
原判決撤銷。
乙○○無罪。
    理  由
一、公訴意旨略以：被告乙○○係址設大陸河北省霸州市開發區
    之「霸州市茗湯溫泉水療養生有限公司」（下稱茗湯公司）
    之副董事長，丙○○係茗湯公司及大陸河北省霸州市開發區
    之「優萊克生態工程開發有限公司」（下稱優萊克公司）之
    負責人，雙方因投資、借貸糾紛，乙○○竟基於加重毀謗及
    妨害信用之犯意，於海基會兩岸經貿月刊記者甲○○（筆名
    林朝易）採訪時，未告知丙○○具有中華民國國籍之事實，
    而稱丙○○為澳籍華人，並指稱丙○○：「揚言說：在河北
    霸州地區誰也動不了他，關係硬的很，黑白兩道都吃得開，
    如果乙○○要告官，就把他弄到死」、「丙○○有計劃利用
    茗湯公司向銀行及民間借款、涉嫌詐騙入股金、拖欠民工工
    程款及貸款已達1,50 0萬人民幣，已違反大陸《刑法》虛報
    出資、抽逃出資、集資詐騙」等言論，令不知情亦未查證之
    記者甲○○將上開內容，以「台商資產遭惡意掏空，霸州法
    院拖延不執行」一文刊登於海基會兩岸經貿月刊及兩岸經貿
    網網站上供人閱覽，而足以損害丙○○之名譽及信用，因認
    被告涉犯刑法第310條第2項之加重誹謗罪嫌及刑法第313條
    之妨害信用罪嫌等語。
二、證據能力之審查
  (一)按被告以外之人於檢察事務官、司法警察官或司法警察調查
    中所為之陳述，與審判中不符時，其先前之陳述具有較可信
    之特別情況，且為證明犯罪事實存否所必要者，得為證據，
    刑事訴訟法第159條之2定有明文。查本件證人即告訴人丙○○、證人甲○○於97年4月2日，檢察事務官詢問時，除慶春
    就有關本案被告如何誹謗及妨害信用之行為事實，甲○○就
    有關被告接受伊採訪並同意伊將陳情書內容刊登出來等，所
    為之陳述內容，與嗣後其等於原審審理中證述之內容，大致
    相符，並無前後陳述內容不符之情形，自無刑事訴訟法第15
    9 條之2 規定之適用，復經被告及其選任辯護人爭執上開證
    人於檢察事務官詢問時所為陳述之證據能力，自應認上開證
    人於97年4 月2 日，檢察事務官詢問時所為之陳述，均無證
    據能力。
  (二)次按，被告以外之人於偵查中向檢察官所為陳述，除顯有不
    可信之情況者外，得為證據，刑事訴訟法第159條之1第2項
    定有明文。本件證人丙○○、甲○○等人於97年10月11日、
    證人丁○○於97年11月11日，於偵查中向檢察官所為之陳述
    ，於接受訊問前，既均經檢察官告以證人作證之義務及偽證
    之處罰，依法命具結後（見偵卷第26、27、77頁），始向檢
    察官為陳述，其等證言之憑信性，已有偽證罪責加予擔保，
    嗣後其等於法院審理接受詰問時，亦未曾表示偵查中有受不
    當取供，致違反其等自由意思而陳述之情形，足見證人丙○○、甲○○、丁○○等人於上揭期間，於偵查中向檢察官所
    為之證述，並無「顯有不可信」之情況，而證人丙○○、甲○○、丁○○嗣後於法院審理中既均有到庭接受詰問，對被
    告之反對詰問權，已有充分之保障，依上開法文規定，證人
    丙○○、甲○○、丁○○於上揭期日，於偵查中具結後向檢
    察官所為之陳述，應認有證據能力，被告選任辯護人認上開
    證人於各該期日偵查中未經具詰，主張其等向檢察官所為陳
    述，無證據能力，容有誤會，而不可採。
  (三)末按，被告以外之人於審判外之陳述，雖不符刑事訴訟法第
    159條之1至之4等4條之規定，而經當事人於審判程序同意作
    為證據，法院審酌該言詞陳述或書面陳述作成時之情況，認
    為適當者，亦得為證據；又當事人、代理人或辯護人於法院
    調查證據時，知有刑事訴訟法第159條第1項不得為證據之情
    形，而未於言詞辯論終結前聲明異議者，視為有前項之同意
    ，同法第159條之5定有明文。本判決除上開證據之外，下列
    所引用之言詞陳述或書面陳述之傳聞證據部分，檢察官、被
    告及其辯護人於本院行準備程序時，對於各該傳聞證據之證
    據能力，均未加爭執且同意作為本案之證據，嗣於本院審理
    程序，調查各該傳聞證據，加予提示並告以要旨時，檢察官
    、被告及其辯護人亦均未於言詞辯論終結前聲明異議，本院
    審酌各該傳聞證據作成時之情況，認均與本件待證事實具有
    關聯性，且查無證據足以證明言詞陳述之傳聞證據部分，陳
    述人有受不法取供或違反其自由意志而陳述之情形；書面陳
    述之傳聞證據部分，亦查無遭變造或偽造之情事，顯見各該
    傳聞證據之證明力非明顯過低，衡酌上述各該傳聞證據，作
    為本案之證據亦屬適當，自均得為證據，而有證據能力。
三、按犯罪事實應依證據認定之，無證據不得認定犯罪事實；不
    能證明被告犯罪者，應諭知無罪之判決，刑事訴訟法第154
    條第2 項、第301 條第1 項分別定有明文。又事實之認定，
    應憑證據，如未能發現相當證據，或證據不足以證明，自不
    能以推測或擬制之方法，以為裁判基礎。而認定不利於被告
    之事實，須依積極證據，茍積極之證據本身存有瑕疵而不足
    為不利於被告事實之認定，即應為有利於被告之認定，更不
    必有何有利之證據，而此用以證明犯罪事實之證據，猶須於
    通常一般人均不至於有所懷疑，堪予確信其已臻真實者，始
    得據以為有罪之認定，倘其證明尚未達到此一程度，而有合
    理性之懷疑存在，致使無從為有罪之確信時，即應為無罪之
    判決。（最高法院82年度臺上字第163 號判決、同院76年臺
    上字第4986號及30年上字第816 號等判例意旨參照）。另按
    ，檢察官就被告犯罪事實，應負舉證責任，並指出證明之方
    法，刑事訴訟法第161 條第1 項定有明文。因此，檢察官對
    於起訴之犯罪事實，應負提出證據及說服之實質舉證責任。
    倘其所提出之證據，不足為被告有罪之積極證明，或其指出
    證明之方法，無從說服法院以形成被告有罪之心證，基於無
    罪推定之原則，自應為被告無罪判決之諭知（最高法院92年
    臺上字第128 號判例要旨參照）。
四、次按，憲法賦予人民言論自由，俾使得以實現自我、溝通意
    見、追求真理及監督各種政治或社會活動之功能得以發揮，
    司法院大法官會議釋字第509 號解釋即本此意旨，認國家對
    言論自由應給予最大限度之維護，故為「行為人雖不能證明
    言論內容為真實，但依其所提證據資料，認為行為人有相當
    理由確信其為真實者，即不能以誹謗罪之刑責相繩」之闡釋
    ，而刑法於第311 條將特定情形免除於刑法罪責之外，亦係
    本此相同之旨趣所為之規定，是以對於誹謗罪阻卻刑罰之標
    準，應從寬採取「合理評論原則」及「實際惡意」原則。所
    謂「實際惡意」原則在應用上，係謂表意人對於具體事實有
    合理之懷疑或推理，而依其個人主觀之價值判斷，公平合理
    地提出主觀之評論意見，且非以損害他人名譽為惟一之目的
    者，不問其評論之事實是否真實，始可推定表意人係出於善
    意，得免去刑責之處罰。（最高法院93年台非字第162 號判
    決意旨參照）。刑法第310 條第1 項及第2 項誹謗罪即係保
    護個人法益而設，為防止妨礙他人之自由權利所必要，符合
    憲法第23條規定之意旨。至刑法同條第3 項前段以對誹謗之
    事，能證明其為真實者不罰，係針對言論內容與事實相符者
    之保障，並藉以限定刑罰權之範圍，非謂指摘或傳述誹謗事
    項之行為人，必須自行證明其言論內容確屬真實，始能免於
    刑責。惟行為人雖不能證明言論內容為真實，但依其所提證
    據資料，認為行為人有相當理由確信其為真實者，即不能以
    誹謗罪之刑責相繩，
五、查刑法分則第27章有關妨害名譽之處罰類型，只有侮辱罪與
    誹謗罪。而「誹謗」除有散佈於眾之意圖外，尚須指摘或傳
    述足以毀損他人名譽之具體事實為必要（司法院院字第2179
    號解釋意旨參照）。又刑法誹謗罪之成立，以行為人主觀上
    具有毀損他人名譽之不法意圖為必要，行為人行為是否具有
    主觀不法意圖，則須依行為當時之具體情況客觀判斷之，故
    任何客觀上造成毀損他人名譽結果之行為，是否構成誹謗罪
    ，須視行為人主觀上是否具有毀損名譽之惡意，資為判斷之
    依據，倘無積極之證據足資證明行為人有毀損名譽之惡意，
    即不能以誹謗罪相繩。而對於具體之事實，有所指摘，並有
    與該誹謗事件毫無語意關連之抽象謾罵時，倘若針對具體事
    實，依個人價值判斷提出主觀且與事實「有關連」的意見或
    評論，此等伴隨事實陳述之意見表達，仍應回歸誹謗罪予以
    規範，並探究行為人是否有毀損他人名譽之故意，倘行為人
    係本於真實之具體事實，或本其查證之資料，確信其所指述
    之內容為真實，據此表示其個人之看法與主張，並未杜撰捏
    造，則其所為言語縱使尖酸刻薄，批評內容足令被批評者感
    到不快或影響其名譽，亦應認為不成立誹謗罪。
六、公訴意旨認被告乙○○涉犯前開加重誹謗罪嫌及妨害信用罪
    嫌，係以證人即告訴人丙○○、證人甲○○、丁○○、劉嘉
    惠之證述，海基會兩岸經貿月刊及兩岸經貿網網站「台商資
    產遭惡意掏空，霸州法院拖延不執行」一文列印資料、被告
    之陳情書1 份、證人劉嘉惠之聲明書1 份及告訴人戶役政查
    詢資料1 份等，為其主要論據。訊據上訴人即被告乙○○（
    下稱被告）堅詞否認有何妨害名譽、妨害信用犯行，辯稱：
    因丙○○以澳籍華僑自稱，且擁有大陸人民之身分證，故其
    方誤以為丙○○不具中華民國籍身分，並未刻意隱瞞此一事
    實，且其於採訪時有交待甲○○於文章完成後務必讓其過目
    始能刊登，但甲○○不僅未將文章交予其過目，更未經其同
    意將其交予海基會之陳情書內容刊登於海基會之月刊上，是
    上開文章刊登之內容實非其本意，其並無妨害丙○○名譽及
    信用之事實及犯意，又伊向海基會陳情之目的，係要促使大
    陸法院儘速執行，以能早日取回欠款，所提出之陳情書內容
    ，均係事實，並非專對告訴人等語。
七、經查：
  (一)本件海基會兩岸經貿月刊及兩岸經貿網網站，於民國（下同
    ）96年3 月間，刊登「台商資產遭惡意掏空，霸州法院拖延
    不執行」一文，其文章內有提及：「丙○○揚言說：在河北
    霸州地區誰也動不了他，關係硬的很，黑白兩道都吃得開，
    如果乙○○要告官，就把他弄到死」、「丙○○有計劃利用
    茗湯公司向銀行及民間借款、涉嫌詐騙入股金、拖欠民工工
    程款及貸款已達1,500 萬人民幣，已違反大陸《刑法》虛報
    出資、抽逃出資、集資詐騙」等，而該內容係被告乙○○向
    海基會陳情時，所提出之陳情書內所載，經海基會承辦人員
    丁○○徵得被告同意，丁○○找記者甲○○向被告採訪後，
    被告同意刊出等事實，固據證人丁○○、甲○○分別於偵訊
    、原審及本院審理中證述在卷，並有海基會兩岸經貿月刊及
    兩岸經貿網網站「台商資產遭惡意掏空，霸州法院拖延不執
    行」一文之列印資料及被告之陳情書1 份等附卷可證。
  (二)惟查，被告於90至91年間出資入股丙○○所經營之茗湯公司
    並擔任副董事長，並於任職期間，陸續以其個人名義出借款
    項予茗湯公司等情，有茗湯公司入股證明書、董事會決議及
    茗湯溫泉借乙○○款本金及利息匯總表等附卷可稽（見偵一
    卷第51～55頁）；嗣於93年間，乙○○因向大陸霸州法院訴
    請茗湯公司返還上開借款，經大陸河北省霸州市人民法院於
    94年3 月20日民事判決，判決結果被告乙○○勝訴，該判決
    主文內容為：「一、被告（丙○○）霸州市茗湯溫泉水療養
    生有限公司償還原告（乙○○）借款本金人民幣985088元，
    償付利息人民幣467807元。二、被告（丙○○）霸州市茗湯
    溫泉水療養生有限公司償還原告（乙○○）借款本金美元20
    00元，償付借款利息人民幣7885元。上述一、二項限判決生
    效後十日內付清」。惟告訴人丙○○並未依上開判決日期還
    款，迄至96年10月10日方履行完畢等情，為證人即告訴人丙○○於原審審理時證述在卷（見原審二卷第146 頁），並有
    大陸河北省霸州市人民法院2004霸民初字第1426號民事判決
    書影本1 份、霸州市人民法院關於乙○○訴霸州市茗湯溫泉
    水療養生有限公司借款糾紛一案履行情況的說明1 份在卷可
    憑（偵一卷第10、56-59頁），是以堪信被告乙○○於96年3
    月以前，接受記者訪問及上開文章刊出之時，告訴人丙○○
    確有負欠被告借款債務，尚未依上開法院判決還款乙節，堪
    信為真實。其陳情書所提「丙○○有計劃利用茗湯公司向民
    間借款，拖欠貸（借）款」乙節，自屬有據。
  (三)次查，證人即茗湯公司之前總經理劉嘉惠於偵查中證稱：我
    曾經在丙○○公司工作過，當時我們因為薪水問題，有互傳
    簡訊，丙○○傳的簡訊有明顯的恐嚇，我有聽說過丙○○有
    恐嚇過被告，丙○○所轉寄給我的簡訊中，有提到被告乙○○的名字等語明確（見偵一卷第126-128 頁），並提出聲明
    書一份（見偵一卷第77-79 頁），內容有：「我（丙○○）
    找黑道讓你殘疾，讓你和乙○○在霸州都呆不下去」等文字
    ，依上開事證，被告於陳情書所載「丙○○揚言黑白兩道都
    吃得開，被告要告官，就把他弄到死」等遭恐嚇乙節，顯非
    出於憑空捏造，而有所本。
  (四)告訴人丙○○於偵查中，自陳茗湯公司之企業類型是有限責
    任公司，惟中華人民共和國企業法人登記管理條例施行細則
    第72條明定：「港、澳、台企業、華僑、港、澳、台同胞投
    資舉辦的合資經營企業、合作經營企業、獨資經營企業，照
    本細則對外商投資企業的有關規定執行」，同條例第29條規
    定「外商投資企業的企業類別分別核准為中外合資經營、中
    外合作經營、外商獨資經營。」，即被告若為臺灣人民，依
    法應成立中外合資經營、中外合作經營、外商獨資經營之公
    司，並無法登記為有限責任此種內資企業之型態，此外，復
    有被告所提出之告訴人丙○○之大陸人民身分證影本在卷可
    資佐參（見偵一卷第75、115 頁），是被告以告訴人係大陸
    人民或澳洲華人，而非台灣人民，亦非屬無稽，而有上開事
    證及相當理由，確信其為真實。
  (五)被告在大陸法院，雖僅就其借款予茗湯公司之部分，向霸州
    法院提起訴訟，而未就其入股茗湯公司部分訴請退股，此固
    經證人丙○○於原審審理時證述在卷（見原審二卷第146 頁
    ），惟被告認為證人丙○○詐騙其入股金部分，已在台灣對
    證人丙○○另案提出詐欺之告訴，雖經臺灣臺中地方法院檢
    察署檢察官為不起訴處分，並經臺灣高等法院臺中分院檢察
    署駁回再議確定，此有臺灣臺中地方法院檢察署98年度偵字
    第2872號不起訴處分書及臺灣高等法院臺中分院檢察署98
    年度上聲議字第1201號處分書附於原審卷可參，惟此足證被
    告確對於其受告訴人丙○○之邀，出資入股茗湯公司之入股
    金部分，認係遭告訴人詐騙而受有損害，故被告於陳情書指
    稱告訴人利用茗湯公司涉嫌詐騙入股金乙節，確非無中生有
    ，憑空捏造。
  (六)再查，被告當初向海基會提出陳情書，係反應其資金遭大陸
    人淘空，大陸法院雖判決其勝訴，但拖延不執行，希望海基
    會可以協調海協會處理，被告之目的係請求海基會協助處理
    其債權能儘速受償等事實，已據證人丁○○於偵查及原審審
    理時具結證稱：其於海基會經貿服務處擔任專員，負責處理
    台商貿易糾紛及人身安全，當初是被告向海基會反應其資金
    遭大陸人淘空，大陸法院雖判其勝訴但拖延不執行，希望海
    基會可以協調海協會處理等語明確（見偵二卷第73頁，原審
    二卷第155 頁）；足見被告所提出之上揭陳情書，並非用來
    毀損告訴人丙○○名譽甚明。
  (七)至於，將被告所提供予海基會之陳情書內容，以「台商資產
    遭惡意掏空，霸州法院拖延不執行」一文，刊登於海基會兩
    岸經貿月刊及兩岸經貿網網站，並非被告主動提出要求或積
    極找尋公開報導之管道、刻意散布於眾乙節，亦據證人丁○○於偵查及原審證稱：因海協會遲未予以回應，被告乃詢問
    有無具體方式可加速處理之力道，經其向被告表示可於海基
    會經貿月刊刊登專題報導以獲得大陸方面重視，被告亦認同
    此舉，並同意將陳情書內容提供予採訪記者參考，其遂將被
    告陳情書等資料交予記者甲○○等語明確（參偵二卷第73頁
    ，本院二卷第155 頁）；再參諸證人丁○○於本院審理中證
    稱：「一般而言，海基會確定要報導某一案例後，會徵得當
    事人同意。（當時為什麼會決定報導這文章？）可能是當事
    人訴求沒有得到海協會的回應，透過報導可能會引起大陸的
    重視，所以決定報導。（是否有告訴甲○○報導這篇文章的
    重點在哪裡？）沒有，一般而言有兩種，一種是在大陸成功
    的案例，另一種是失敗的案例，他應該知道這個案例是失敗
    權益受損的案件。（你是否有交給甲○○參考的資料？）有
    ，我們交給海協會的函件、當事人的陳情書等。（被告從九
    十五年十月遞陳情書，你們到九十六年二月始決定刊登本案
    例，為何隔那麼久？）過去我們有刊登過投資失敗的案件，
    我們都不會馬上刊登，當時兩岸雖沒有直接聯繫管道，但對
    我們發過去的信函有的會處理，如果在處理過程當中有一定
    結果，是透過他們認為合適的民間團體，不會給海基會，過
    一段時間，如果發現這案件沒有回應，或沒有處理，當事人
    權益沒有獲得保障，我們就會另做表述或作報導的方式，讓
    大陸重視這案件。」等情（見本院卷第81-82 頁），益徵本
    件報導，係海基會主動選擇認為適合在海基會兩岸經貿月刊
    及兩岸經貿網網站報導之案例，再徵得被告同意，而非被告
    主動積極要散布陳情書之內容甚明。依上開證人丁○○之證
    詞內容觀之，海基會選擇此案例經被告同意後加予報導，其
    目的係利用刊登文章之方式取得大陸方面重視，以促使大陸
    方面積極處理，使被告之債權能儘速得償，顯見被告同意海
    基會將其個案做為報導案例，並非專對告訴人本人之名譽或
    信用問題，其主觀上並無毀損告訴人名譽信用之惡意至明。
  (八)至於，證人甲○○於原審審理時雖證稱：其係中國時報記者
    ，海基會要寫相關報導時，通常會委託其採訪、撰寫，當時
    是丁○○委託其作採訪，其遂閱讀完海基會所提供之資料後
    ，再打電話向被告採訪，在採訪過程中被告有向其表示如果
    有不清楚的地方可以參考陳情書之內容等語（見原審二卷第
    148-149 頁），惟被告主張其所留在台之聯絡人電話係其女
    兒，伊有特別交待女兒記者要採訪，應找伊本人，且記者所
    寫的文章要刊登前，必須讓伊看過及同意等語，被告此部分
    之主張，已據證人即被告之女唐亞蘭於原審審理時證稱：當
    初是其向被告提議去海基會陳情，後來丁○○打電話告知其
    將會委託記者訪問並撰寫文章，請其將此事代為轉知被告，
    嗣後記者甲○○也打電話詢問此事，因其不確定可否就被告
    與丙○○間之糾紛回答清楚，就請甲○○打電話直接詢問被
    告，但其有特別向甲○○表示文章刊登前務必讓被告過目等
    語明確（見原審二卷第161-162 頁），按證人丁○○及甲○○就有關採訪刊登之事，既係打電話給被告之女兒唐亞蘭聯
    絡後，始再打電話採訪被告，足見證人唐亞蘭證稱伊父親表
    示要經其本人同意，所以才請甲○○等人打電話直接詢問被
    告乙節，與事實相符，足認被告主張對於採訪刊登伊與丙○○間糾紛之事，須經伊本人親自說明、看過及同意，始可刊
    登，非空言無據，而全然不可採。被告既要求刊登前須經其
    看過，則其縱有同意甲○○可參考陳情書內容報導，亦應無
    授權將陳情書全文照錄刊出，準此，尚難徒以本篇報導有引
    陳情書之內容，而逕認被告有誹謗及妨害信用之犯罪故意。
  (九)綜上各節所述，本件被告所提供予海基會之陳情書內容，被
    告雖不能證明各該具體之內容為絕對之真實，但依其所提證
    據資料，足認被告並非憑空捏造，而有相當事實及理由可憑
    ，使被告確信為有其事實者，依上揭判決意旨及說明，即不
    能逕以誹謗罪之刑責相繩，又被告同意海基會選擇其陳情書
    內容為刊載之案例，以「台商資產遭惡意掏空，霸州法院拖
    延不執行」一文，刊登於海基會兩岸經貿月刊及兩岸經貿網
    網站，被告主觀上並無毀損告訴人名譽與信用之惡意，已詳
    如上述，本件公訴人所舉之證據，既不足為被告有犯加重誹
    謗罪及妨害信用罪之積極證明，且其指出證明之方法，亦無
    從說服法院以形成被告有罪之心證。此外，本院復查無其他
    積極證據，足資證明被告確有公訴人所指之上開犯行，揆諸
    前揭大法官會議解釋及判決意旨之說明，被告被訴涉犯刑法
    第310 條第2 項之加重誹謗罪嫌及刑法第313 條之妨害信用
    罪嫌，自屬犯罪不能證明，基於無罪推定之原則，即應為被
    告無罪判決之諭知。
八、原審未詳為推求，遽為論罪科刑之判決，即有未恰，被告執
    此聲明上訴，指摘原判決不當，為有理由，應由本院將原判
    決撤銷改判，並為被告無罪之判決。
據上論結，應依刑事訴訟法第369條第1項前段、第364條、第301
條第1項，判決如主文。
本案經檢察官郭振昌到庭執行職務。
中    華    民    國    99    年    6     月    7     日
                刑事第五庭    審判長法  官  曾永宗
                                    法  官  任森銓
                                    法  官  鍾宗霖
以上正本證明與原本無異。
不得上訴。
中    華    民    國    99    年    6     月    7     日
                                    書記官  邱麗莉

司法院資訊處製作；財團法人民間司法改革基金會備份。
